【裁判字號】    98,保險,17
【裁判日期】    980630
【裁判案由】    給付保險金
【裁判全文】
臺灣高雄地方法院民事判決              98年度保險字第17號
原      告  乙○○○
訴訟代理人  李慶榮律師
            孫守濂律師
            許泓琮律師
被      告  國泰人壽保險股份有限公司高雄分公司
法定代理人  甲○○
訴訟代理人  李昌明律師
當事人間給付保險金事件，本院於民國98年6月24日言詞辯論終
結，判決如下：
  主  文
原告之訴及假執行之聲請均駁回。
訴訟費用由原告負擔。
  事實及理由
一、原告主張：被保險人顏昭明於民國95年6 月29日向被告投保
    「國泰人壽鍾情終身壽險」（保單號碼0000000000），保險
    金額新臺幣（下同）100,000 元，保險期間20年，另附加「
    定期100 附約」，保險金額500,000 元，及附加「全方位傷
    害保險附約」（下稱系爭附約），保險金額2,000,000 元，
    並以原告為受益人，顏昭明於97年5 月間，因右眼異物刺入
    受傷，視網膜剝離，開刀治療後，長期疼痛難眠而服用藥物
    、鎮定劑與安眠藥，因服用多重藥物，不幸於97年9 月11日
    中毒死亡，經原告向被告請求給付保險金，被告僅依「國泰
    人壽鍾情終身壽險」及「定期100 附約」條款於98年3 月20
    日給付一般身故保險金600,000 元，未依系爭附約第11條約
    定，給付意外身故保險金2,000,000 元，爰依兩造間保險契
    約之法律關係，請求被告給付保險金。並聲明：(一)被告應給
    付原告2,000,000 元，及自起訴狀繕本送達翌日起至清償日
    止，按年息5%計算之利息。(二)願供擔保，請准宣告假執行。
二、被告則以：顏昭明死亡並非「遭受意外傷害事故」所致，臺
    灣高雄地方法院檢察署相驗屍體證明書上雖記載顏昭明係意
    外死亡，然就相驗實務而言，死亡方式除病死、自然死、自
    殺、他殺或不詳原因者外，皆勾選「意外」，而本件顏昭明
    死因，既為多重藥物中毒、藥物濫用（海洛英類鎮靜安眠藥
    ），而無他殺或自殺之證據，且非「不詳原因」死亡，因此
    勾選「意外」，難認顏昭明係遭受意外傷害事故而死亡，又
    依本件解剖報告顯示，顏昭明使用海洛英類鎮靜安眠藥過量
    ，引起藥物加乘效應休克死亡，除非是他殺，否則自屬被保
    險人之故意行為所致，且施用海洛因屬於犯罪行為，本件構
    成系爭附約第23條第1 項第2 款及第3 款約定之除外責任，
    被告不負給付保險金責任等語，資為抗辯。並聲明：(一)請求
    駁回原告之訴。(二)如受不利判決，願供擔保請准宣告免假執
    行。
三、兩造爭執及不爭執事項：
  (一)不爭執部分：
  1.顏昭明於95年6 月29日向被告投保「國泰人壽鍾情終身壽險
    」（保單號碼0000000000），保險金額100,000 元，保險期
    間20年，另附加「定期100 附約」，保險金額500,000 元，
    及附加系爭附約，保險金額2,000,000 元，並以原告為受益
    人，有送金單、保險單等為證（見本院卷第9 、38至43頁）
    。
  2.顏昭明於97年5 月8 日至同年5 月15日期間，因「右眼眼內
    異物，視網膜剝離」，在高雄長庚紀念醫院住院治療，接受
    眼內異物摘除及玻璃體切手術，另於同年5 月26日至同年5
    月31日住同醫院，接受玻璃體切手術治療，並有長庚紀念醫
    院診斷證明書為證（見本院卷第10頁）。
  3.顏昭明於97年9 月11日凌晨1 時5 分，因藥物濫用（海落英
    類鎮靜安眠藥）及多重藥物中毒，導致中毒性休克而死亡，
    有臺灣高雄地方法院檢察署相驗屍體證明書為證（見本院卷
    第11頁）。
  4.被告已依「國泰人壽鍾情終身壽險」及「定期100 附約」條
    款於98年3 月20日給付一般身故保險金600,000 元。
  5.倘若顏昭明係意外死亡，且不構成除外責任，被告應給付原
    告2,000,000 元。
  (二)爭執部分：
  1.顏昭明之死亡是否符合系爭附約之意外定義？
  2.顏昭明之死亡是否為故意行為、犯罪行為，而構成系爭附約
    第23條第1 項第2 款及第3 款約定之除外責任？
四、兩造於本院審理中協商整理爭點為：顏昭明是否因意外傷害
    事故而死亡？是否因其自身故意及犯罪行為而死亡？原告本
    於受益人地位，請求被告給付保險金及法定利息，有無理由
    ？茲分論如下：
  (一)按意外傷害保險乃相對於健康保險，健康保險係承保疾病所
    致之損失，而意外傷害保險則在承保意外傷害所致之損失；
    人之傷害或死亡之原因，其一來自內在原因，另一則為外在
    事故（意外事故）。內在原因所致之傷害或死亡，係指被保
    險人因罹患疾病、細菌感染、器官老化衰竭等身體內部因素
    所致之傷害或死亡；至外來事故（意外事故），則係指內在
    原因以外之一切事故而言，其事故之發生為外來性、偶然性
    ，而不可預見，除保險契約另有特約不保之事項外，意外事
    故均屬意外傷害保險所承保之範圍（最高法院96年度台上字
    第28號裁判要旨參照）。原告主張顏昭明因意外傷害事故而
    死亡乙節，為被告所否認，並辯稱：顏昭明係因喝酒、施用
    海洛因及服用安眠藥導致多重藥物中毒死亡，其死亡結果係
    顏昭明自身行為所致，非外來之突發事故。經查：顏昭明於
    97年9 月11日因多重藥物中毒死亡，即嗎啡加上鎮靜安眠藥
    ，二者產生交互作用，因而增強嗎啡之作用等情，除為兩造
    所不爭執外，復有台灣高雄地方法院檢察署相驗屍體證明書
    、法務部法醫研究所（下稱法醫研究所）法醫剖字第097110
    1887號解剖報告書及97醫鑑字第0971102053號鑑定報告書可
    參可稽，堪認顏昭明之死因係血液中含有過量之嗎啡及鎮靜
    安眠藥無訛。而按該死亡原因並非罹患疾病、細菌感染或器
    官老化衰竭等身體內部因素所致，亦即非屬內在原因之死亡
    ，揆諸前揭有關凡內在原因以外一切事故所致之死亡，均屬
    外來之意外事故乙節以觀，則原告主張顏昭明死於意外事故
    乙節，即屬有據。次查，顏昭明生前即因眼睛疼痛之病症，
    有服用安眠藥之習慣，且自92年間起即有施用海洛因之刑案
    紀錄等情，業據原告自陳在卷，復有顏昭明之前案紀錄可參
    ，堪予認定。倘參諸一般施用海洛因之人極易成癮，一旦成
    癮後，欲戒斷有相當難度之情形以觀，則推斷顏昭明生前有
    施用海洛因之習慣乙節，尚與常情無違，先予敘明。
  (二)再者，原告復主張顏昭明非因施用海洛因而死，且系爭法醫
    函認顏昭明之死因為嗎啡加上鎮靜安眠藥交互反應所致，足
    見單獨嗎啡之作用與顏昭明之死亡結果間，並無直接關連云
    云，然為被告所否認，並辯稱：顏昭明乃施用海洛因並混合
    服用安眠藥而死，屬故意及犯罪行為，被告不負賠償責任等
    語。經查，顏昭明死亡後經解剖及檢驗結果，血液中含酒精
    、嗎啡及鎮靜安眠藥成分，衡情，嗎啡屬管制藥品，且原告
    並未提出顏昭明確係因止痛之因而施打嗎啡之證明，綜合上
    情以觀，足認顏昭明確有自行施用海洛因之行為無訛。次查
    ，嗎啡之致死濃度為0.05至4.00μg/mL，而顏昭明血液中之
    嗎啡濃度為0.136 μg/ mL ，已達致死程度，其死亡結果主
    要為毒品所致等情，足認顏昭明自行注射海洛因之行為係直
    接導致其死亡之原因，而按施用第一級毒品海洛因係我國明
    定之犯罪行為，可處6 月以上5 年以上之有期徒刑（毒品危
    害防制條例第10條第1 項參照），顏昭明既係因自行施用海
    洛因之故意及犯罪行為而死亡，依系爭契約之約定，被告自
    可不負給付保險金之責任。
  (三)綜上，顏昭明因施用海洛因及服用安眠藥，致血液中嗎啡及
    鎮靜安眠藥之濃度過高而死亡，固屬外來之突發事故即意外
    傷害，惟其注射海洛因不僅係故意行為，亦為犯罪行為，依
    系爭契約之約定，被告自可不負給付保險金之責任。原告本
    於受益人之地位，訴請被告依約給付保險金，洵屬無據。
五、綜上所述，顏昭明固因意外傷害而死亡，惟其死亡結果乃其
    自身故意及犯罪行為所致，被告依約得不負給付保險金之責
    任。從而，原告本於系爭契約之法律關係，請求被告給付2,
    000,000 元及自98年5 月9 日起至清償日止，按年利率5 ％
    計算之利息，為無理由，應予駁回。原告之訴既經駁回，則
    其假執行之聲請，即失所依附，應併予駁回。
六、本件判決基礎已臻明確，兩造其餘攻擊防禦方法及舉證，核
    與判決結果無影響，爰不再一一論列，併予敘明。
七、據上論結，原告之訴為無理由，爰依民事訴訟法第78條，判
    決如主文。
中    華    民    國    98    年    6     月    30    日
                  民事第一庭     法    官  張茹棻
以上正本係照原本作成。
如不服本判決，應於送達後20日內，向本院提出上訴狀並表明上
訴理由，如於本判決宣示後送達前提起上訴者，應於判決送達後
10日內補提上訴理由書（須附繕本）。
中    華    民    國    98    年    6     月    30    日
                                 書 記 官  黃美秀


司法院資訊處製作；財團法人民間司法改革基金會備份。
